【裁判字號】    88,訴,934
【裁判日期】    890119
【裁判案由】    偽造文書
【裁判全文】
臺灣桃園地方法院刑事判決                          八十八年度訴字第九三四號
    公  訴  人  臺灣桃園地方法院檢察署檢察官
    被      告  乙○○
    選任辯護人  丙○○
右列被告因偽造文書案件，經檢察官提起公訴（八十八年度偵字第一五一六二號），
本院判決如左：
    主      文
乙○○連續行使偽造私文書，處有期徒刑參月。
車牌號碼ＫＣ─０８３１號自用小貨車之「八十六年度全汽車燃料使用費繳款書」、
ＬＢ─０１４３號自用小貨車之「八十六年度全汽車燃料使用費繳款書」、「桃園縣
稅捐稽徵處八十六年全期使用牌照稅繳款書」之第三聯（通知及收據聯）上偽造之「
台灣省合作金庫中原支庫收稅之章」日期八十七年二月四日之印文各壹枚，車牌號碼
ＫＤ─４６２９號自用小貨車之「八十六年度全汽車燃料使用費繳款書」、「台北縣
稅捐稽徵處八十六年全期使用牌照稅繳款書」之第三聯（通知及收據聯）上偽造之「
台灣省合作金庫中原支庫收稅之章」日期八十七年二月五日之印文各壹枚，可調整使
用日期之「台灣省合作金庫中原支庫收稅之章」之橢圓型印章壹顆，均沒收。
    事      實
一、乙○○於八十七年一、二月間在桃園地區偽造可調整使用日期之「台灣省合作金
    庫中原支庫收稅之章」之橢圓型印章一顆，並基於概括之犯意，於同年二月四日
    間將上開印章之使用日期調整為八十七年二月四日，再蓋印於其所有之車牌號碼
    為ＫＣ─０８３１號自用小貨車（登記為林章鑑名義）之「八十六年全汽車燃料
    使用費繳款書」之第三聯即通知及收據聯上，及車牌號碼為ＬＢ─０１４３號自
    用小貨車（登記為林章柱名義）之「八十六年全汽車燃料使用費繳款書」、「桃
    園縣稅捐稽徵處八十六年全期使用牌照稅繳款書」（該份繳款書係於八十七年二
    月三日下午二時十九分向台灣省公路局新竹區監理所桃園監理站中壢監理分站申
    請補發）之第三聯即通知及收據聯上各一次，而於八十七年二月五日持蓋印有所
    偽造之收稅之章印文之上開通知及收據聯至位於桃園地區之「台灣省公路局新竹
    區監理所委託東陽汽車代檢公司」驗車（下稱東陽代檢公司），並提出上開通知
    及收據聯共三張予東陽代檢公司之驗車人員，表示已於八十七年二月四日向台灣
    省合作金庫中原支庫（下稱合庫中原支庫）繳納上開二車輛之八十六年度之汽車
    使用燃料費各新台幣（下同）四千三百二十元及ＬＢ－４１０３號車輛之使用牌
    照稅二千零七十元；又基於同一犯意，於八十七年二月五日中午以後，又將所偽
    刻之上開合庫中原支庫「收稅之章」之使用日期調整為八十七年二月五日，再蓋
    印於所有之車牌號碼ＫＤ─４６２９號自用小貨車（登記為晟峰廣告美工社名義
    ）之「八十六年全汽車燃料使用費繳款書」、「台北縣稅捐稽徵處八十六年全期
    使用牌照稅繳款書」（該份繳款書係於八十七年二月五日上午十一時十九分甫向
    桃園監理站申請補發）之第三聯即通知及收據聯上各一次，而於八十七年二月六
    日持蓋印有所偽造之收稅之章印文之上開通知及收據聯至位於台北縣地區之「台
    灣省公路局台北區監理所委託欣格汽車代檢廠」驗車（下稱欣格代檢廠），並提
    出上開通知及收據聯共二張予欣格代檢廠之驗車人員，表示已於八十七年二月五
    日向合庫中原支庫繳納該車輛之八十六年度之汽車使用燃料費四千三百二十元及
    使用牌照稅二千零七十元，足以生損害於合庫中原支庫對於代收稅款及台灣省公
    路局新竹區監理所桃園監理站（以下簡稱桃園監理站）與台北區監理所對於汽車
    監理之正確性，及桃園縣、台北縣稅捐稽徵處對於汽車使用牌照稅稅捐稽徵之正
    確性。
二、嗣桃園監理站依東陽代檢公司所提供資料，於八十七年三月間與合庫中原支庫對
    帳結果，發現合庫中原支庫並無ＫＣ─０８３１號自用小貨車之八十六年度汽車
    燃料使用費及ＬＢ─０１４３號自用小貨車之八十六年度汽車燃料使用費與牌照
    稅之繳款記錄，乃於八十七年四月二十日電告乙○○，要求其提供繳稅憑據以供
    進一步查證，嗣桃園監理站又於八十七年五月五日正式函台灣省合作金庫中原支
    庫查詢，經合庫中原支庫於八十七年五月十四日要求乙○○提出上開全部繳款收
    據比對後發覺印章為偽造，始查獲上情而報警查獲。
三、案經桃園縣警察局中壢分局報告臺灣桃園地方法院檢察署檢察官偵查起訴。
         理        由
一、訊據被告乙○○固坦承於右揭時地有持上開各車輛之八十六年度燃料使用費及牌
    照稅繳款收據予東陽代檢公司、欣格代檢廠以為驗車之用，惟矢口否認有偽造文
    書犯行，辯稱：伊係於八十七年二月四日十一時許前往合庫中原支庫繳納車號Ｋ
    Ｃ─０８３１小貨車之燃料稅及車號ＬＢ─０１４３號小貨車之燃料稅與牌照稅
    ，於同月六日上午九時五分許又前往同一支庫繳納ＫＤ─４６２９號貨車之燃料
    稅及牌照稅，當天銀行承辦員為黃昭明，伊就將稅款交與黃昭明，收稅章就是黃
    昭明蓋的，伊並未偽造印章，不知為何印章是偽造的云云。
二、按認定犯罪事實所憑之證據，固不以直接證據為限，即綜合各種間接證據，本於
    推理作用，為認定犯罪事實之基礎，仍非法所不許，最高法院二十七年滬上字第
    六四號判例著有文。本件被告固一再辯稱其於八十七年二月四日、二月六日（或
    二月五日）  至合庫中原支庫繳納所有車輛之欠稅，不知為何收據上之印章是偽
    造的云云。惟查：前述被告於驗車時所提出之車號ＫＣ─０８３１號自用小貨車
    之八十六年度汽車燃料使用費繳款收據聯、ＬＢ─０１４３、ＫＤ─４６２９號
    自用小貨車之八十六年度燃料使用費與牌照稅繳款收據聯上所蓋印之「台灣省合
    作金庫中原支庫收稅之章」之橢圓型印文確非合庫中原支庫所有，及該行庫於被
    告所稱之繳款日八十七年二月四日、二月六日確實無任何被告繳納稅款之記錄及
    憑證，業據證人即合庫中原支庫襄理甲○○於偵審中一再到庭證述屬實，甲○○
    向本院證稱「本件收款章的確不是本庫之印章，且印章形式上完全不同，而且用
    印之墨水、黑油也不同，印章支庫的字體較圓較小，而被告單據上的字體較大且
    較方正，使用是油性的印油，我們支庫使用水性的墨水，即一般使用的利百代印
    台」等語（見本院八十八年十一月十七日訊問筆錄），且有上開被告所有車輛之
    繳款單五紙及證人何崇啟所提出該銀行所出具蓋印有該行庫之真正收稅章印文之
    各繳款單據附卷足憑；及證人即被告所指稱之承辦行員黃昭明（現已改名為黃一
    明），經本院提示被告所提出之各繳款收據，黃昭明亦稱「均不是我們行庫收稅
    章，若客戶來繳稅一定會蓋我們行庫的專用收稅章，而且該印章的印油為油性油
    墨，我們行庫從未使用過油性油墨，因收稅章均是使橡皮章，若使用油性油墨則
    會沾黏在橡皮章上，不僅會影響橡皮章壽命，亦不容清理，且印色會不平均，導
    致蓋章模糊，所以顯然該印文不是我們行庫的收稅章」（見本院八十八年十二月
    十七日訊問筆錄），而被告與該行庫及行內職員均素不相識，該行庫每日亦代收
    大量之稅款，被告若真有繳款，證人等實無故意誣陷被告之必要；再經本院以肉
    眼自形式上觀之，即可辨明被告所提出之繳款書收據上之收稅之章確實與合庫中
    原支庫所使用者於字體上有如證人甲○○所述之不同，及該印文確係使用顏色較
    為朱紅之「油性墨水」，確與一般機關或單位習慣使用之水性印台不同，足認該
    印文確非合庫中原支庫於櫃之代收稅款作業蓋用之印文，確係偽造。而被告所
    提出之各紙繳款收據上之印文既為偽造，及合作金庫亦無該數筆之收款記錄，是
    若依被告所辯其有至合庫中原支庫繳納本件稅款，反之可推論本件印章應為承辦
    行員黃昭明所偽造，而若真係銀行承辦職員黃昭明所偽造，衡情其定會利用其職
    務代收稅款之便，反覆使用之以達其侵吞公款之目的，惟桃園監理站負責稅務查
    核之職員何佳惠則到庭證稱負責稅捐查核二年，於八十六年上半度曾發生過類似
    案件一次，所收之繳款書收據上與金融機構印章不符，記得是桃園市農會，合庫
    中原支庫從未發生此類似情形等語（見本院八十八年十一月十七日訊問筆錄），
    及甲○○亦向本院證稱從發生行庫之繳稅章被偽造情事（見本院同一訊問筆錄）
    ，是若真如被告所指本案收稅之章為銀行之承辦行員所偽造，則最近數年間竟無
    在桃園地區發生相同偽造合庫中原支庫「收稅之章」之相同案件，黃昭明實無為
    所經手之單一客戶所繳納之稅款而故意偽刻收稅章之必要，及如被告所陳，黃昭
    明當時係櫃作業，然該繳款書上之印文亦非使用銀行櫃作業所慣用之水性印
    台墨水，且本院至該行庫之櫃現場勘驗，該櫃係採開放式作業，行員與客戶
    間之櫃高度為一百零七公分，一般人於櫃前確實可以看見行員的作業情形，
    有本院勘驗筆錄一份及現場照片三張附卷可稽，被告於本院庭訊時亦承稱案發迄
    今櫃設計並未更改（見本院八十八年十二月八日訊問筆錄），被告於庭訊時竟
    一再辯稱當日站在櫃前看不見黃昭明之實際作業情形云云，顯為不實在之推卸
    之詞，且被告既可在櫃前即可直視承辦人員黃昭明之作業情形，益證黃昭明不
    可能使用其慣用印台以外之油墨印色蓋印，是被告空言辯稱有繳款至櫃之承辦
    人員黃昭明，印章是黃昭明所蓋用的云云，不足採信。次查：被告雖一再辯稱依
    證人甲○○及自己所提出之該行庫各種稅款代收單據，合庫中原支庫之「收稅之
    章」外框即有多種不同樣式，並非一模一樣云云，關於此點，證人甲○○向本院
    稱「因為是在不同時期，請外面的刻章店刻的，印模是外面店內的，我們是請外
    面刻印店刻的，所以大小與外觀會有不同，收款章連備用的有三十顆以上，其外
    觀上會略有不同，但其字體很近似」（見本院同一訊問筆錄），而經本院檢視，
    證人甲○○所提出之該行庫繳款單據上之真正印文，確實於外框及大小略為不同
    ，惟字體均為極相近似之楷體字，並非被告所提收據上之方正字體，差異甚為明
    顯，被告空言辯稱銀行內之印章本極很多顆不同款式云云，亦不足採。又ＫＤ─
    ４６２９號自用小貨車之「台北縣稅捐稽徵處八十六年全期使用牌照稅繳款書」
    ，係於八十七年二月五日上午十一時十九分甫向桃園監理站申請補發，及該收據
    聯上所蓋收稅章印文之日期亦係八十七年二月五日，有該繳款書第三聯之原本一
    份附卷可稽，及被告於檢察官偵訊時均一再辯稱係二月五日上午早上約九時五分
    去銀行繳納的云云，然經檢察官向該行庫調閱該日之錄影帶勘驗發現並無被告之
    繳款記錄，且觀諸上開之牌照稅繳款收據聯上之開單原因欄可知，該繳款書係於
    八十七年二月五日十一時十九分三十三秒所補發，是被告不可能於當天早上九點
    五分即持往銀行繳款，被告於本院審理時經本院質問，再改稱是八十七年二月六
    日去繳款的，因為是九時五分剛開始營業進去的，可能是銀行承辦人員忘記調整
    印章日期，才蓋前一天的云云，所辯不合常情，且反覆不一，顯為脫罪卸罪之詞
    ，不足採信。縱上所述，上開被告所有各車輛之各蓋有偽造合庫中原支庫收稅章
    印文之使用燃料費及牌照稅之收據聯，確為被告於驗車時所行使提出，然該行庫
    並無任何被告繳款記錄，其上收稅章之印文亦為偽造，是不能證明該稅款被告有
    至該行庫櫃繳納，依一般之經驗法則，既為被告所提出行使，足以推認係被告
    偽造該行庫收稅之章後蓋印於各收據聯上，被告辯稱有至銀行繳納稅款，無偽造
    印章云云，顯係卸責之詞，不足採信，復有上開各繳款書之收據聯附卷可證。本
    件事證已臻明確，被告犯行堪以認定。
三、按被告乙○○偽造合庫中原支庫「收稅之章」戳記，蓋印於各繳款書之收據聯上
    ，而於驗車時向驗車人員提出，用以表示已經完稅之證明，核其所為係犯刑法第
    二百十六條、第二百二十條第一項、第二百十條之行使偽造私文書罪。其偽造印
    文為偽造私文書之階段行為，偽造印章又為偽造印文之階段行為；又偽造私文書
    之低度行為為行使之高度行為所吸收，均不另論罪。其先後二次行使偽造私文書
    之行為，時間緊接，所犯為構成要件相同之罪名，顯係基於概括之犯意為之，為
    連續犯，應以一罪論並加重其刑。爰審酌被告品行、因一時貪念觸犯本罪、犯罪
    之手段、目的、犯後猶一再飾詞狡辯態度不佳等一切情狀，量處如主文所示之刑
    。又被告所偽造之可調整日期之「台灣省合作金庫中原支庫收稅之章」一顆，為
    偽造之印章；及前述車牌號碼ＫＣ─０８３１號、ＬＢ─０１４３號、ＫＤ─４
    ６２９號自用小貨車之「八十六年度全汽車燃料使用費繳款書」之第三聯（即通
    知及收據聯），雖經承辦員警謝天慶不慎遺失，惟亦不能證明已經滅失不存在，
    各該聯上所偽造之「台灣省合作金庫中原支庫收稅之章」之印文，及卷附之車牌
    號碼ＬＢ─０１４３號之「桃園縣稅捐稽徵處八十六年全期使用牌照稅繳款書」
    第三聯、ＫＤ─４６２９號自用小貨車之「台北縣稅捐稽徵處八十六年全期使用
    牌照稅繳款書」第三聯上所偽造之同一收稅之章印文，均為偽造之印文，與前開
    所偽造之印章，均應依刑法第二百十九條規定宣告沒收。
據上論斷，應依刑事訴訟法第二百九十九條第一項前段，刑法第五十六條、第二百十
六條、第二百二十條第一項、第二百十條、第二百十九條，判決如主文。
本案經檢察官陳雅譽到庭執行職務。
中      華      民      國      八十九    年    一      月    十九    日
                   臺灣桃園地方法院刑事第四庭
                                      法  官  孫惠琳
右正本證明與原本無異。
如不服本判決，應於判決送達後十日內向本院提出上訴狀( 應附繕本 )，上訴於
臺灣高等法院。
                                      書記官   劉飛龍
中      華      民       國      八十九   年    一      月    二十三  日
附論罪科刑依據之法條：
刑法第二百十九條
偽造之印章、印文或署押，不問屬於犯人與否，沒收之。
刑法第二百十條
偽造、變造私文書，足以生損害於公眾或他人者，處五年以下有期徒刑。
刑法第二百二十條
在紙上或物品上之文字、符號、圖畫、照像，依習慣或特約，足以為表示其用意之證
明者，關於本章及本章以外各罪，以文書論。
刑法第二百十六條
行使第二百十條至第二百十五條之文書者，依偽造、變造文書或登載不實事項或使登
載不實事項之規定處斷。


司法院資訊處製作；財團法人民間司法改革基金會備份。
